臺灣臺北地方法院民事判決　　　　　　　　　　　　　九十二年度家簡字第一一號
　　原　　　告　庚○○○
　　　　　　　　辛○○
　　　　　　　　己○○
　　　　　　　　丙○○
　　右四人共同
　　訴訟代理人　鍾明達律師
　　被　　　告　壬○○
　　　　　　　　戊○○
　　　　　　　　丁○○
　　　　　　　　乙○○
　　　　　　　　卯○○○
　　　　　　　　寅○○○
　　　　　　　　癸○○
　　　　　　　　子○○
　　　　　　　　甲○○○
　　　　　　　　丑○○
　　右十人共同
　　訴訟代理人　陳鴻飛律師
　　複　代理人　張至剛律師
當事人間請求分割遺產事件，本院於民國九十三年五月三十一日言詞辯論終結，判決
如下：
    主  文
原告之訴及假執行之聲請均駁回。
訴訟費用由原告負擔。
    事實及理由
一、原告主張：（一）被繼承人彭黃啟妹於六十四年十一月十四日死亡，繼承人有彭
    煥（配偶）、被告壬○○（長子）、彭文雄（次子）、被告戊○○（三子）、
    被告丁○○（四子）、被告乙○○（五子）、被告卯○○○（長女）、彭菊妹（
    三女）、被告寅○○○（五女）、被告癸○○（六女）等十人，其應繼分各為十
    分之一，惟次子彭文雄於八十一年一月十三日死亡，由其配偶即原告庚○○○與
    其子女即原告辛○○、己○○、丙○○等四人共同繼承，其應繼分各為四十分之
    一；另三女彭菊妹於八十八年八月二十四日死亡，由其子女即子○○、甲○○○
    、丑○○等三人共同繼承，其應繼分各為三十分之一。（二）被繼承人彭黃啟妹
    遺有財政部墊還「日據時代株式會社台灣銀行海外銀分支機構存款及匯款」新台
    幣（下同）二百四十六萬元，為消滅遺產之公同共有，分歸各繼承人分別所有其
    一部，而被繼承人未以遺囑定有分割遺之方法，又無生前指定或遺囑委託他人代
    定，經函請被告等協議分割，亦未置理，迫不得已，乃提起本訴請求繼承分割。
    （三）全體繼承人依民法繼承篇之規定各繼承人之應繼分及應分配金額為：被告
    壬○○、戊○○、丁○○、乙○○、卯○○○、寅○○○、癸○○等七人各為被
    繼承人彭黃啟妹遺產十分之一（即二十四萬六千元），子○○、甲○○○、丑○○等三人各為被繼承人彭黃啟妹遺產三十分之一（即八萬二千元）；原告庚○○○、辛○○、己○○、丙○○等四人各為被繼承人遺產四十分之一（即六萬一千
    五百元。（四）前揭經財政部同意墊還之被繼承人彭黃啟妹之遺產，即「日據時
    代株式會社台灣銀行海外銀分支機構存款及匯款」二百四十六萬元，業經委託被
    告乙○○辦理，且已匯入其所指定之台銀帳戶，故請求被告乙○○應給付原告庚○○○六萬一千五百元，應給付辛○○、己○○、丙○○各七萬六百十一元（六
    萬一千五百元各加上彭煥部分二十四萬六千元之二十七分之一，即九千一百十
    一元，合計七萬六百十一元）；及均自九十年十一月九日起（系爭遺產撥入被告
    乙○○台灣銀行帳戶之日期為九十年十一月八日）至清償日止按年息百分之五計
    算之利息。並聲明：（一）准將兩造被繼承人彭黃啟妹所遺財政部墊還「日據時
    代株式會社台灣銀行海外分支機構存款及匯款」遺產予以分割，各繼承人分歸金
    額如附表所示。（二）被告乙○○應給付原告庚○○○六萬一千五百元；應給付
    原告辛○○、己○○、丙○○各七萬零六百十一元，及均自九十年十一月九日起
    至清償日止按年息百分之五計算之利息。（三）願供擔保，請准宣告假執行。
二、被告則以：（一）被繼承人彭黃啟妹於六十四年即已亡故，依當時民法（修正前
    ）第一千零十七條第二項規定：「聯合財產中，夫之原有財產及不屬於妻之原有
    財產之部分，為夫所有。由妻之原有財產所生之孳息，其所有權歸屬於夫。」本
    件原告主張之金錢既非彭黃啟妹之原有財產，亦非特有財產，其所有權歸屬於夫
    即彭煥所有之財產，此觀上開條文即可明瞭，原告起訴主張之事實，欠缺保護
    必要。又「日據時代株式會社台灣銀行海外分支機構存款及匯款處理條例」為九
    十年六月十三日修正施行，而原告所稱「繼承人」彭黃啟妹早於六十四年十一月
    十四日死亡，二者時間相去二十六年餘，且依該條例第一條規定，係政府先行墊
    還而制定，然而中華民國政府並非彭黃啟妹之債務人，所為發給之金錢亦非彭黃
    啟妹之遺產，而係「政府先行墊還」之款項。（三）又按「人之權利能力始於出
    生，終於死亡」為民法第六條所明定，被繼承人彭黃啟妹於六十四年十一月十四
    日死亡時，中華民國尚未立法墊還，彭黃啟妹並無對中華民國政府有任何請求權
    或債權，原告自無從繼承該請求權或債權，從而原告如何請求分割六十四年十一
    月十四日彭黃啟妹死亡時尚未存在之權利？財政部業已墊還款項為原告所肯認，
    然並非彭黃啟妹之遺產，倘原告認財政部墊還之款項為遺產，恐不符實際，尤不
    符法制。且依民法第一千零十七條之規定，財政部所墊還之款項並非彭黃啟妹之
    原有財產，且彭黃啟妹從未曾「所有」，更非其原有財產。（四）被繼承人彭黃
    啟妹名下之臺灣銀行存款為其夫彭煥所存入，業經證人即當時辦理本筆存款業
    務之銀行職員兵頭千鶴子到庭證述明確，且另案被告辛○○、己○○、丙○○與
    本件被告間請求分割遺產事件，臺灣高等法院九十二年度家上字第一○九號確定
    民事判決，亦認定上開彭黃啟妹名下之臺灣銀行存款屬其夫彭煥之遺產等語置
    辯。並聲明：原告之訴駁回。
三、原告主張被繼承人彭黃啟妹於六十四年十一月十四日死亡，繼承人有彭煥（配
    偶）、被告壬○○（長子）、彭文雄（次子）、被告戊○○（三子）、被告丁○○（四子）、被告乙○○（五子）、被告卯○○○（長女）、彭菊妹（三女）、
    被告寅○○○（五女）、被告癸○○（六女）等十人，其應繼分各為十分之一，
    惟次子彭文雄於八十一年一月十三日死亡，由其配偶即原告庚○○○與其子女即
    原告辛○○、己○○、丙○○等四人共同繼承，另三女彭菊妹於八十八年八月二
    十四日死亡，由其子女即子○○、甲○○○、丑○○等三人共同繼承等事實，業
    據原告提出繼承系統表、
    為真實。
四、原告又主張被繼承人彭黃啟妹遺有財政部墊還「日據時代株式會社台灣銀行海外
    銀分支機構存款及匯款」二百四十六萬元等情，並提出財政部國庫署書函、存證
    信函等件為證。被告則辯稱：被繼承人彭黃啟妹於六十四年即已亡故，依當時民
    法（修正前）第一千零十七條第二項規定：「聯合財產中，夫之原有財產及不屬
    於妻之原有財產之部分，為夫所有。由妻之原有財產所生之孳息，其所有權歸屬
    於夫。」本件原告主張之金錢既非彭黃啟妹之原有財產，亦非特有財產，其所有
    權歸屬於夫即彭煥所有之財產等語。經查：被繼承人彭黃啟妹於六十四年十一
    月十四日即死亡，依當時民法（修正前）第一千零十七條第二項規定：「聯合財
    產中，夫之原有財產及不屬於妻之原有財產之部分，為夫所有。由妻之原有財產
    所生之孳息，其所有權歸屬於夫。」又被繼承人彭黃啟妹名下之臺灣銀行存款為
    其夫彭煥所存入，亦經證人即當時辦理本筆存款業務之銀行職員兵頭千鶴子到
    庭證述明確（參見九十二年九月十八日言詞辯論筆錄）。且證人兵頭千鶴子於另
    案被告辛○○、己○○、丙○○與本件被告間請求分割遺產事件亦證稱：彭煥
    同時亦用其子女彭文雄、彭豐妹名義開戶，彭煥並未說要將各存款給各開戶人
    ，只說要分散存款等語（參見卷附之臺灣高等法院九十二年度家上字第一○九號
    民事判決第七頁）。顯見該存款並非彭黃啟妹之原有財產，亦非彭煥贈與彭黃
    啟妹之無償取得財產。應認上開彭黃啟妹名下之臺灣銀行存款屬其夫彭煥所有
    ，而非被繼承人彭黃啟妹之遺產。且另案臺灣高等法院九十二年度家上字第一○
    九號確定民事判決，亦認定上開彭黃啟妹名下之臺灣銀行存款屬其夫彭煥之遺
    產，有該判決書在卷可參。本件原告主張之彭黃啟妹名下之臺灣銀行存款既非彭
    黃啟妹之遺產，則經財政部同意墊還之彭黃啟妹名下之「日據時代株式會社台灣
    銀行海外銀分支機構存款及匯款」二百四十六萬元，亦非彭黃啟妹之遺產。原告
    請求分割前開彭黃啟妹名下之臺灣銀行存款二百四十六萬元之彭黃啟妹遺產，並
    主張前開二百四十六萬元業經委託被告乙○○辦理，且已匯入其所指定之台銀帳
    戶，請求被告乙○○應給付原告庚○○○六萬一千五百元，應給付辛○○、己○○、丙○○各七萬六百十一元（六萬一千五百元各加上彭煥部分二十四萬六仟
    元之二十七分之一，即九千一百十一元，合計七萬六百十一元）；及均自九十年
    十一月九日起（系爭遺產撥入被告乙○○台灣銀行帳戶之日期為九十年十一月八
    日）至清償日止按年息百分之五計算之利息，即屬無據，不應准許。又原告既敗
    訴，其假執行之聲請，亦失所依附，不予准許。
五、訴訟費用負擔之依據：民事訴訟法第七十八條、第八十五條第一項前段。
中　　　華　　　民　　　國　　九十三　　  年　　六  　　月　　 十四  　 日
                          家事法庭法  官  李智民
右為正本，係照原本作成。
如對本判決上訴，須於判決送達後廿日內向本院提出上訴狀
中　　　華　　　民　　　國　　九十三　　  年　　六  　　月　　 十四  　 日
                                  書記官  王俊琇
